臺灣高等法院高雄分院刑事判決　　 99年度上更(一)字第237號
上　訴　人　臺灣高雄地方法院檢察署檢察官
被　　　告　李世宗
選任辯護人　郭寶蓮　律師
上列上訴人因被告毒品危害防制條例案件，不服臺灣高雄地方法
院97年度訴字第1454號中華民國98年1 月21日第一審判決（起訴
案號：臺灣高雄地方法院檢察署96年度偵續字第418 號），提起
上訴，經本院判決後，由最高法院發回更審，本院判決如下：
    主  文
上訴駁回。
    理  由
一、公訴意旨略以：被告李世宗明知海洛因係毒品危害防制條例
    所明定之第一級毒品，不得非法持有、販賣，竟仍基於販賣
    海洛因營利之犯意，於民國96年4 月13日某時，向姓名年籍
    均不詳綽號「阿文」之人，在不詳地點，販入第一級毒品海
    洛因32包欲販售圖利。嗣於96年4 月13日下午3 時許，李世
    宗搭乘黃偉恩所駕駛之車牌號碼4562-NQ 號自小客車（下稱
    自小客車），在（改制前）高雄縣大樹鄉○鎮路○○路橋上
    時，為警發覺有異而上前盤查之際，其2 人即棄車逃逸，其
    中李世宗為警逮獲，經警在李世宗所背之背包內起獲海洛因
    30小包，並在該自小客車車前置物格內起獲海洛因2 小包（
    共32小包，空包裝總重9.65公克，合計淨重6.12公克，純度
    25.17 ％，純質淨重1.54公克）及未使用之注射針筒49支、
    現金新臺幣（下同）1 萬500 元、NOKIA 牌及G-PLUS牌行動
    電話各1 支等物，因認被告涉犯毒品危害防制條例第4 條第
    1 項之販賣第一級毒品罪嫌等語。
二、按被告未經審判證明有罪確定前，推定其為無罪；犯罪事實
    應依證據認定之，無證據不得認定犯罪事實；不能證明被告
    犯罪者，應諭知無罪之判決，刑事訴訟法第154 條及第 301
    條第1 項分別定有明文。又刑事訴訟法上所謂認定犯罪事實
    之證據，係指足以認定被告確有犯罪行為之積極證據而言，
    該項證據自須適合於被告犯罪事實之認定，始得採為斷罪資
    料；事實之認定，應憑證據，如未能發現相當證據，或證據
    不足以證明，自不能以推測或擬制之方法，以為裁判基礎；
    而認定犯罪事實所憑之證據，雖不以直接證據為限，間接證
    據亦包括在內；然而無論直接或間接證據，其為訴訟上之證
    明，須於通常一般之人均不致有所懷疑，而得確信其為真實
    之程度者，始得據為有罪之認定；又依刑事訴訟法第161 條
    第1 項規定，檢察官就被告犯罪事實，應負舉證責任，並指
    出證明之方法。因此，檢察官對於起訴之犯罪事實，應負提
    出證據及說服之實質舉證責任。倘其所提出之證據，不足為
    被告有罪之積極證明，或其指出證明之方法，無從說服法院
    以形成被告有罪之心證，基於無罪推定之原則，自應為被告
    無罪判決之諭知，最高法院29年上字第3105號、40年臺上字
    第86號、76年臺上字第4986號及92年臺上字第128 號分別著
    有判例可資參照。再按，認定犯罪事實應依證據，不得僅以
    被告之反證不成立，即持為認定犯罪之論據，故被告否認犯
    罪事實所持之辯解，縱屬不能成立或虛偽，仍非有積極證據
    足以證明其犯罪行為，不能僅以此資為積極證據予以採信，
    而遽為有罪之認定，亦經最高法院著有21年上字第474 號、
    30年上字第482 號及1831號判例闡釋明確。
三、被告以外之人於審判外之陳述，雖不符刑事訴訟法第159 條
    之1 至第159 條之4 之規定，而經當事人於審判程序同意作
    為證據，法院審酌該言詞陳述或書面陳述作成時之情況，認
    為適當者，亦得為證據，同法第159 條之5 第1 項有明文規
    定。茲查本判決所引用關於陳述之卷證資料，除原已符同法
    第159 條之1 至第159 條之4 規定及法律另有規定等傳聞法
    則例外規定，而得作為證據外，其餘關於陳述之卷證資料，
    業經當事人於本院準備程序時，表示對本判決所引本屬傳聞
    證據部分，均同意作為證據。本院斟酌上開證據並無違法取
    得之情事，亦無證明力明顯過低之情形，認為作為認定本件
    被告有無犯罪之證據亦屬適當，是均得採為本件論斷之證據
    。
四、本件公訴人認被告李世宗涉有毒品危害防制條例第4 條第 1
    項之販賣第一級毒品罪嫌，無非係以被告於偵查中之供述、
    證人謝明瑞於偵查中之證述、扣押物品目錄表、原審96年度
    訴字第589 號、1459號判決書、法務部調查局96年5 月19日
    調科壹字第00000000000 號鑑定報告、扣案毒品32包及注射
    針筒49支等為其論罪之依據。惟訊據被告固坦承於上揭時、
    地，為警查獲附表所示海洛因等物之事實（原判決就附表編
    號1 扣案之海洛因部分，誤載為「純質淨重6.12公克」，應
    予更正為「淨重6.12公克，純度25.17 ％，純質淨重1.54公
    克」、編號3 之現金部分，誤載為1 萬5 千元，應予更正為
    1 萬零5 百元），然堅決否認有何販賣第一級毒品海洛因之
    犯行，辯稱：經警查扣之海洛因係伊自己要吸食用的，並非
    是要供販賣，當時買來就已分成32包小包，因為伊騙父親說
    需要錢來戒毒，就給了伊4 萬元。而之前在警詢係因警察問
    最後一次施用毒品的方式，伊才回答以海洛因加在香菸絲捲
    成點燃吸食，但伊施用毒品方式，有時是以施打方式施用，
    且會在施打完後，將剩下的摻在香煙裡面吸食，至於查扣的
    這32包海洛因，共花了3 萬2 千元買的，其中黃偉恩有出 1
    萬多元等語。經查：
(一)、被告於上揭時、地為警查獲，並扣得附表所示等物之事實，
    業據被告自承在卷（見本院卷第120 頁），核與證人即出名
    租用車號4562-NQ 小客車之在場人謝明瑞、證人即駕駛該車
    輛搭載被告之黃偉恩，及證人即前往現場查獲之警員陳保嘉
    分別於警詢、偵查中及原審審理時就當時現場查獲之過程證
    述情節相符，並有如附表編號1 所示之白色粉末32包查扣在
    案（已另案沒收銷燬），及卷附搜索、扣押筆錄、扣押物品
    目錄表及照片在卷可參。而該扣案之白色粉末32包，經送法
    務部調查局檢驗結果，均為第一級毒品海洛因（空包裝總重
    9.65公克，合計淨重6.12公克，純度25.17 ％，純質淨重1.
    54公克，原判決誤載為「純質」淨重6.12公克，應予更正）
    ，亦有該局96年5 月19日調科壹字第00000000000 號鑑定書
    1 紙在卷可參（見偵字卷即偵一卷第27頁），是足認被告上
    開自承於前揭時地遭警查獲並扣得海洛因32包乙節，與事實
    相符，堪以採信。
(二)、按販賣毒品行為，須具營利之主觀意圖，亦即必須有以營利
    為目的而售賣或販入始足當之，且此項意圖乃犯罪構成之主
    觀違法要素，亦屬犯罪之成立要件，行為人是否具有販賣營
    利之意圖而持有毒品以供販售，須以嚴謹之證據法則證明之
    ，亦即必須有相當之客觀事實，足以表徵其主觀意念之遂行
    性及確實性，始足當之，有最高法院100 年度台上字第 387
    號、97年度台上字第3188號、96年度台上字第1772號判決意
    旨足資參照。準此，尚不得僅以被告經查獲持有毒品，或其
    數量多寡、是否已有包裝等外觀事實，即據此率爾認定其必
    係供其販賣而具有營利之意圖。茲被告固於上開時、地，為
    警查獲持有扣案32包海洛因，然揆諸上述，該持有毒品之外
    觀事實，其原因非僅一端，被告自查獲初始迄至原審審理時
    ，歷來供述均否認有何營利意圖，自不得單以被告客觀上持
    有扣案之海洛因，即遽認被告有供販賣之意圖。
(三)、依證人黃偉恩於原審審理中證述：當天所查獲之自小客車係
    借用證人謝明瑞名義承租，積欠證人謝明瑞租車之費用，因
    被告同意借我錢，我與證人謝明瑞相約在高雄縣大樹鄉○鎮
    路○○路橋上，償還租金之費用，因此於96年4 月13日下午
    3 時許，駕駛自小客車搭載被告前往該地點，剛好遇到被告
    認識販賣毒品之人，與被告各出資1 半，由被告下車購買30
    ,000元之海洛因，目的係要供我與被告施用等語（見原審訴
    字卷第50頁至第55頁）；而證人謝明瑞於警詢中及偵查中均
    證稱：因證人黃偉恩駕照過期，於96年4 月11日以我的名義
    及證件向車行租車後，嗣證人黃偉恩因向被告借錢，要償還
    我租車之費用，與證人黃偉恩相約於96年4 月13日下午2 時
    許，在九曲堂新鎮路○○路橋橋下碰面，拿取租車租金，到
    達路橋下後，看見有人在證人黃偉恩所駕駛之自小客車旁，
    與被告、證人黃偉恩碰面等語（見警一卷第8 頁至第9 頁；
    偵一卷第13頁至第14頁）；而證人陳保嘉於偵查中證述：於
    96年4 月13日下午3 時許，因接獲線報車牌號碼4562-NQ 號
    自小客車在高雄縣大樹鄉九曲堂附近，隨即前往，在新鎮路
    迴轉陸橋發現該車，並在橋下有2 部車子，其中一輛紅色自
    小客車駕駛者下車走到橋上走向該車，嗣該不詳之人離開下
    橋後，我們另2 位同事就先騎車上橋去盤查，證人黃偉恩就
    開車逃跑，嗣查獲被告等語（見偵一卷第7 頁至第8 頁）。
    是綜上各證人所述，除黃偉恩證述當時伊與被告共同出資購
    買毒品施用外，其餘均未指陳被告有何販入毒品意圖出售營
    利之事實，況上開證人即前往現場查獲之警員陳保嘉亦未證
    述所謂線報究何所指證，有何具體跡證足資證明該所謂線報
    係針對被告搭乘黃偉恩駕駛之車輛前往該處，其目的即在從
    事販入毒品以販售圖利之犯行。是自無從僅因員警獲悉所謂
    線報而前往查緝時，適查獲被告持有本件32包海洛因及針筒
    ，即遽爾認定被告有藉此販賣第一級毒品之犯行。且參以被
    告分別於95年12月5 日及96年2 月22日因施用毒品案件，經
    原審分別以96年度訴字第589 號、第1459號分別判處有期徒
    刑7 月確定在案，有前開判決書及臺灣高等法院被告前案紀
    錄表附卷可參（見偵續卷即偵二卷第49頁至第52頁；原審訴
    字卷第7 頁），以及被告於96年4 月13日為警查獲採集之尿
    液，經送高雄市立凱旋醫院檢驗結果，呈嗎啡陽性反應，有
    高雄市立凱旋醫院96年5 月1 日濫用藥物尿液檢驗報告及尿
    液採證代碼對照表各1 紙在卷可證（見警二卷第2 頁至第 3
    頁），亦經原審以96年度訴字第2768號判處有期徒刑6 月確
    定在案，有該案判決書及臺灣高等法院被告前案紀錄表附卷
    可佐（見偵二卷第53頁至第56頁；原審卷2 第7 頁），堪認
    被告確有施用第一級毒品海洛因犯行，是其辯稱：因借錢給
    證人黃偉恩償還車輛之租金，始搭乘該自小客車前往，適遇
    「阿文」，而向「阿文」購買海洛因，係供其自己吸食所用
    乙節，復核與上開黃偉恩所證稱係與被告合資購買該扣案毒
    品以備其二人施用等語亦相一致，足見被告該等辯詞，應堪
    採信。
(四)、按海洛因一般使用量為每4 小時注射使用5 至10毫克，而成
    癮者一天使用量甚至可高達200 毫克，推估最低致死劑量為
    200 毫克，單次施用超過該劑量，即有致命之可能性，惟久
    用成癮者，會對藥物產生耐藥性，其程度依個人體質、使用
    頻率與接觸時間長短等因素而異，可使其致死劑量增至數倍
    甚至10倍以上，此有行政院衛生署管制藥品管理局93年12月
    22日管宣字第0930012251號函附卷可參（見偵一卷第28頁至
    第32頁）。查被告分別於95年12月5 日、96年2 月22日因施
    用毒品，經原審判處罪刑確定，迄至被告於96年4 月13日為
    警查獲採集之尿液，呈嗎啡陽性反應，亦經原審以96年度訴
    字第2768號判決確定在案，業如前述，而觀諸原審96年度訴
    字第2768號判決所載，被告自96年2 月23日某時起迄96年 4
    月12日某時，以平均2 、3 個鐘頭施用乙次，足見其施用第
    一級毒品海洛因之量並非少數，係長期施用毒品成癮，對於
    藥物產生耐藥性自異於常人，此參諸被告於本件查獲時所採
    尿液送驗結果，其因施用海洛因經人體代謝呈嗎啡陽性反應
    之濃度值已超過2400ng/ml （按即檢測濃度實係＞2400ng/m
    l ），且其實際數值應尤甚於此，較之最低陽性確認濃度僅
    300ng/ml已超過近10倍之高，有高雄市立凱旋醫院96年5 月
    1 日濫用藥物尿液檢驗報告、尿液檢體編號監管紀錄表各 1
    紙在卷可稽（見警二卷第2 頁、警一卷第39頁），顯見被告
    確係久用海洛因而成癮之人。而前開函文復稱「久用成癮者
    對該藥物產生耐藥性，其程度因個人體質、使用頻率與接觸
    時之長短而異，可使其致死量增至數倍或10倍以上」，且成
    癮者一天使用量甚至可高達200 毫克，推估致死劑量「最低
    」為200 毫克，並係指「單次施用超過該劑量」而言，亦即
    所謂有致命之可能性，乃指單次施用最低劑量200 毫克之情
    形。是公訴人意旨所稱本件扣案毒品每包純質約為48.125毫
    克，依被告供稱1 天施用7 至8 包，1 天之施用量已達336.
    875 毫克至385 毫克，已達上開致死量之標準等語，顯係誤
    解上開函文所稱致死劑量必須單次施用200 毫克以上之含意
    ，況再依上開證人黃偉恩之證述，該次固扣得32包海洛因，
    然係預供其與被告施用，亦非僅單供被告一人施用，是自難
    僅以當場所扣得之32包海洛因即採為認定非供被告施用而係
    預供販賣之憑佐。至被告於警詢時供稱：約每三日施用海洛
    因一次等語（見警一卷第4 頁）；於本院前審供稱：「一次
    施用海洛因一包」（見本院前審卷第81頁背面）；另其於偵
    訊時另供稱：「一天約施用6 、7 包」等語（見偵一卷第20
    頁）。其對於每日施用毒品之數量，所述前後雖有歧異，然
    就該扣案之海洛因係供己施用乙節，則始終一致；另被告於
    警詢時供稱：扣案之海洛因32包，係綽號「國忠」者交予伊
    暫時保管等語（見警一卷第3 頁），而於偵查及本院前審改
    稱：扣案之海洛因係伊與黃偉恩一起向綽號「文仔」所購買
    云云（見偵二卷第8 頁，本院前審卷第80-81 頁），其對於
    扣案毒品之來源，所供固亦有出入。惟被告否認犯罪事實所
    採之辯詞，縱有瑕疵而不足採信，仍非有積極證據足以證明
    被告確有此部分被訴犯罪，不能遽為有罪之認定（最高法院
    95年度台上字第6080號判決要旨參照），是亦難僅因被告辯
    稱其並未販賣第一級毒品所持辯詞或反證前後有所齟齬，即
    持為認定犯罪之論據，附此敘明。
(五)、被告購入上開扣案海洛因係供己施用，已如前述。而本案除
    查得扣案海洛因32小包外，並無其他可資佐證之具體檢舉情
    資、監聽、購毒者之指認或其他電子磅秤、分裝用夾鏈袋等
    證物之相關證據資料，足資證明被告確有販賣毒品之事實。
    且原審檢察官依職權送再議後經發回續查之命令，指示警方
    調閱被告查獲電話之通聯紀錄，並分析通聯資料，調查可疑
    買家及蒐集相關證物，惟仍無所獲，且逐一傳訊相關通聯內
    之證人梁有慶、陳信雄、林穎昌訊明，其等於偵查中均分別
    證述並未向被告購買毒品明確（見偵續卷第11頁至第12頁、
    第14頁至第15頁、第24頁至第25頁）。益見本件欠缺相當之
    客觀證據，足以證明被告係基於販賣牟利之意圖購入扣案之
    海洛因，尚難僅憑扣案海洛因之分裝狀態，即遽認被告有販
    賣意圖，逕以販賣第一級毒品罪相繩。
(六)、公訴人固以海洛因毒品價值不斐，32包毒品價值極高，顯已
    逾一般常人經濟所能負擔之範圍，而被告既無固定工作而需
    兼職維生，足見其並無穩定之收入來源，顯見其購買毒品當
    時經濟狀況並非寬裕，是若非欲行販出牟利，豈有耗資大量
    金錢購入毒品之理，應係具有販賣之意圖。茲查被告於偵查
    中供稱：我當時有兼職作模床工作，1 個月收入約20,000元
    等語（見偵續卷第7 頁、第9 頁）；於原審供稱：購買本案
    毒品之資金部分係向其父親拿的，部分係自己儲蓄及臨時工
    收入等語（見原審訴字卷第60頁），而被告以30,000元之金
    額購買扣案之海洛因，其所需金額尚非至鉅。且經本院函查
    被告於本件案發前後，仍有上班而有工作薪資所得，並非全
    然處於失業無收入之狀態，此有被告所得資料清單在卷可稽
    （見本院卷第43頁、第90-91 頁），再參以被告之父李天龍
    確有相當之工作收入，此亦有其所得資料清單在卷足憑（見
    本院卷第44-45 頁），是參諸被告之父李天龍於本院前審審
    理時到庭具結證稱：被告說要戒毒，伊有拿4 萬元給被告等
    語（見本院前審即上訴卷第76頁），尚非無此經濟能力，而
    此復與被告所辯其購買毒品金錢來源除自己之工作收入外，
    該次購買毒品之金錢係向其父親拿得等語亦相符合。足見被
    告所稱該次購買32小包海洛因之現金，係向其父親拿取等語
    ，亦非虛構，當可採信。至於公訴人以扣案之注射針筒，及
    被告前案均自承其施用海洛因之方式係將海洛因滲入香菸之
    方式施用，並無以針筒注射海洛因之習慣，而認被告持有之
    扣案海洛因，有供販賣之意圖。查證人黃偉恩於原審審理時
    之證稱：當時查獲49支針筒係我與被告所購買，係要供施用
    毒品等語（見原審訴字卷第52頁），是扣案之注射針筒充其
    量僅能認定被告持有注射針筒之事實，尚無法僅據扣案之針
    筒即判斷被告係基於販賣之意圖而購入扣案之毒品；況一般
    針筒除供注射用外，別無其他用途，而被告與黃偉恩二人均
    有施用海洛因毒癮之人，業如上述，則該扣案之針筒係供其
    二人施打海洛因，亦與常情相符，然若認該扣案針筒係於被
    告販賣毒品時併同毒品交付，則購毒者施用海洛因之習慣究
    係摻入香菸吸食，或持針筒注射均未可知，自無於其販賣海
    洛因時即併送針筒之理。足見該扣案之未拆封49支針筒，乃
    係預供被告與黃偉恩施用本件扣案32小包海洛因之用，實與
    其販賣毒品無何關係，是自無從以此遽認被告有供販賣之意
    圖。又被告為警盤查，證人黃偉恩於本件遭警查獲時，雖有
    駕車逃逸之事實，然黃偉恩既已陪同被告向「阿文」購買扣
    案之海洛因，其憚於遭警查緝，亦屬事理之常，且屬其個人
    行為，亦難以此推論被告有公訴人所指本件販賣第一級毒品
    之意圖，併此敘明。
(七)、綜上所述，公訴人所提出之證據，或其指出證明之方法，未
    能使本院獲致心證以達確信其為真實之程度，就被告是否涉
    犯販賣第一級毒品公訴人所指之犯行，仍有合理懷疑之存在
    。此外，又查無其他具體事證足以證明被告有被訴販賣第一
    級毒品海洛因之犯行，依據上開說明，被告被訴販賣第一級
    毒品犯罪，即屬不能證明，自應為被告無罪之諭知。至辯護
    人雖另稱本件公訴人所指被告販賣第一級毒品事實，應為原
    審另案認定被告施用第一級毒品而以該院96年度訴字第2768
    號判決判處有期徒刑6 月確定之效力所及云云。惟查，原審
    所判處之該案，係以被告於96年2 月23日起至4 月12日止，
    在其高雄市○○區○○里○○路41之1 號住處施用第一級毒
    品海洛因，為其認定之犯罪事實，核與本件公訴人所指被告
    基於販賣海洛因營利之犯意，於96年4 月13日某時，向姓名
    年籍均不詳綽號「阿文」之人，在不詳地點，販入第一級毒
    品海洛因32包欲販售圖利之事實，其時間、地點，均有不同
    ，自非同一案件，即無為該案判決確定之既判力所及問題，
    附此敘明。
五、原審因而以不能證明被告犯販賣第一級毒品罪，而為被告無
    罪之諭知，核無違誤；檢察官上訴意旨，猶執前詞，指摘原
    判決採證論述不當，為無理由，應予駁回。
據上論斷，應依刑事訴訟法第368 條，判決如主文。
本案經檢察官方娜蓉到庭執行職務。
中    華    民    國   100    年    5     月    19    日
                  刑事第三庭    審判長法  官  莊崑山
                                      法  官  張意聰
                                      法  官  莊松泉
以上正本證明與原本無異。
如不服本判決應於收受本判決後10日內向本院提出上訴書狀，其
未敘述上訴理由者，並得於提起上訴後10日內向本院補提理由書
狀（均須按他造當事人之人數附繕本）「切勿逕送上級法院」。
中    華    民    國   100    年    5     月    19    日
                                      書記官  葉淑華
附表：
┌──┬────────┬────────────┬───────────┐
│編號│物品名稱        │      數量及重量        │        鑑定結果      │
├──┼────────┼────────────┼───────────┤
│1   │白色粉末        │32包（空包裝總重9.65公克│檢驗呈第一級毒品海洛因│
│    │                │，淨重6.12公克，純度25. │陽性反應（法務部調查局│
│    │                │17％，純質淨重1.54公克）│96年5 月19日調科壹字第│
│    │                │                        │00000000000 號鑑定書）│
├──┼────────┼────────────┼───────────┤
│2   │注射針筒        │49支                    │均尚未拆封使用        │
├──┼────────┼────────────┼───────────┤
│3   │現金（新臺幣）  │共1 萬零5 百元（千元紙鈔│                      │
│    │                │9張 、五百元紙鈔3 張）  │                      │
├──┼────────┼────────────┼───────────┤
│4   │NOKIA 牌行動電話│1 支                    │                      │
├──┼────────┼────────────┼───────────┤
│5   │G-PLUS牌行動電話│1 支                    │                      │
└──┴────────┴────────────┴───────────┘